臺灣臺東地方法院民事裁定　　　　　　 100年度監宣字第12號
聲　請　人　晏吉美
相　對　人　晏吉正
關　係　人　宋勤妹
上列聲請人聲請監護宣告事件，本院裁定如下：
    主  文
宣告晏吉正（男，民國○○年○月○○○日生，身分證統一編號
：Ｚ000000000號）為受輔助宣告之人。
選定宋勤妹（女，民國○○○年○月○○○日生，身分證統一編
號：Ｚ000000000號）為受輔助宣告之人之輔助人。
聲請程序費用新臺幣壹仟元由受輔助宣告之人晏吉正負擔。
    理  由
一、聲請意旨略以：相對人晏吉正為聲請人晏吉美之弟，自小即
    有發展遲緩問題，說話及走路均比同年齡之人晚很多，嗣於
    國小申請中度智能障礙之身心障礙手冊獲准，近日雖經延醫
    診治，仍不見起色，更已達心神喪失或精神耗弱，致不能為
    意思表示或受意思表示之程度，為此依民事訴訟法第597 條
    規定，提出身心障礙手冊、親屬系統表、同意書及兩造戶籍
    謄本等資料，聲請宣告相對人晏吉正為受監護宣告之人，並
    選定聲請人宋勤美為監護人等語。
二、按法院對於監護之聲請，認為未達民法第14條第1 項之程度
    者，得依民法第15條之1第1項規定，為輔助之宣告，民法第
    14條第3 項定有明文；法院對於監護之聲請，認為未達民法
    第14條第1 項之程度，而有輔助宣告之原因者，得依聲請或
    依職權以裁定變更為輔助宣告，亦為民事訴訟法第624條之3
    第1 項所明定。次按對於因精神障礙或其他心智缺陷，致其
    為意思表示或受意思表示，或辨識其意思表示效果之能力，
    顯有不足者，法院得因本人、配偶、四親等內之親屬、最近
    一年有同居事實之其他親屬、檢察官、主管機關或社會福利
    機構之聲請，為輔助之宣告。受輔助宣告之人，應置輔助人
    ，民法第15條之1第1項、第1113條之1第1項復已揭示。經查
    ：
  (一)聲請人主張其為相對人之胞姊，及相對人為中度智能障礙等
    情，業據其提出戶籍謄本及身心障礙手冊等件為證，堪信屬
    實。
  (二)又本院於100年3月4 日在本院之家事調解室，就相對人之姓
    名、出生日期、職業、與聲請人之關係、用餐內容、簡單加
    法、工作細項及日常事務等事項訊問相對人，相對人雖能一
    一回答，惟對於其身分證統一編號則表示已忘記，另簡單之
    減法亦明顯有誤，鑑定人楊國明醫師則稱：相對人經精神狀
    態檢查及智力測驗，呈現輕度障礙，認知功能輕度退化，目
    前為心神耗弱狀態等語，有本院100年3月4日調查筆錄1份在
    卷可稽。又本件經鑑定人鑑定結果，認為：相對人自小有發
    展遲緩問題，說話及走路都比其他同年齡之人晚很多，並在
    國小申請中度智能障礙之身心障礙手冊，然其意識清楚，可
    依聲音刺激來反應，且可表達自己的想法，惟認知功能呈現
    輕微退化狀態，特別是計算能力（雙位數加法正確，但減法
    容易算錯），完全理解TONY－II（東尼非語文智力測驗）之
    問題並加以反應，故為輕度智能障礙，目前仍有大部分自主
    及判斷能力，需人在旁協助，應屬於司法精神醫學之心神耗
    弱狀態，建議同意其輔助宣告等情，亦有楊國明身心科診所
    100年3月4 日東診精字1000003042號函所附之精神鑑定報告
    書乙份在卷可憑。綜上，本院認相對人並非完全不能辨識其
    意思表示之效果，應尚未達受監護宣告之程度，是聲請人聲
    請監護宣告，尚有未洽，惟相對人因精神障礙，致辨識其意
    思表示效果之能力，顯有不足，仍有受輔助之必要，爰依職
    權以裁定變更為輔助之宣告。
三、再按受輔助宣告之人，應置輔助人；法院為輔助之宣告時，
    應依職權就配偶、四親等內之親屬、最近一年有同居事實之
    其他親屬、主管機關、社會福利機構或其他適當之人選定一
    人或數人為輔助人；法院為前項選定及指定前，得命主管機
    關或社會福利機構進行訪視，提出調查報告及建議；聲請人
    或利害關係人亦得提出相關資料或證據，供法院斟酌；法院
    選定輔助人時，應依受輔助宣告之人之最佳利益，優先考量
    受輔助宣告之人之意見，審酌一切情狀，並注意下列事項：
    (一)受輔助宣告之人之身心狀態與生活及財產狀況；(二)受輔助
    宣告之人與其配偶、子女或其他共同生活之人間之情感狀況
    ；(三)輔助人之職業、經歷、意見及其與受輔助宣告之人之利
    害關係；(四)法人為輔助人時，其事業之種類與內容，法人及
    其代表人與受輔助宣告之人之利害關係；民法第1113條之1
    第1項及同條第2項準用第1111條、第1111條之1 分別定有明
    文。經查，聲請人為受輔助宣告之人之胞姊，其具狀陳明改
    由關係人宋勤妹為輔助人，宋勤妹業已到庭表明監護意願，
    聲請人復表示其他家人均同意由宋勤妹擔任相對人之輔助人
    等情，有本院100年3月4日調查筆錄各1份附卷可稽；又本件
    經本院函請臺東縣政府社會處進行訪視，據覆略以：相對人
    因中度智能障礙，經華南銀行告知須先辦理監護宣告後，始
    能處理其父存款之繼承相關事務，遂提出本件聲請，又兩造
    現住於自有之二層樓鐵皮建築，居住情形穩定舒適，且相對
    人現於牧心智能發展中心庇護工廠工作逾二年，每月僅領取
    新臺幣（下同）逾一千元之零用金，雖曾受推介前往私人機
    構工作，卻於二月後因無法勝任而返回庇護工廠，而於其父
    過世後已通過低收入戶之申請，兩造各可領取七千元之低收
    入戶身心障礙者生活補助。經評估，聲請人照顧相對人與其
    母生活已有多年，在家裡擔任重要照顧者角色，與聲請人關
    係親密，惟相對人之社交功能及語言文字辨識能力尚有不足
    ，有家屬協同處理生活事務之需求，建請本院依相對人之最
    佳利益酌定之等語，有臺東縣政府100年3月22日府社福字第
    1000021971號函所附之訪視建議報告乙份在卷可稽（參見本
    院卷第30至33頁）。本院審酌上情，認聲請人為受輔助宣告
    人之胞姊，而聲請人所陳報關係人宋勤妹乃相對人之姑姑，
    除有監護之意願，並經其他家人同意，認由關係人宋勤妹任
    輔助人，應能符合受輔助宣告之人之最佳利益，爰選定關係
    人宋勤妹為受輔助宣告之人之輔助人。
四、末按，依民法第15條之2 規定可知，受輔助宣告之人並未喪
    失行為能力，且依法並未完全剝奪其財產處分權。再參酌民
    法第1113條之1 規定，並無準用同法第1094條、第1099條及
    第1099條之1、第1103條第1項規定，亦即受輔助宣告人之財
    產，不由輔助人管理，輔助人既未管理受輔助宣告人之財產
    ，即無不當使用、代為或同意處分受輔助宣告人財產之危險
    ，自無應依規定會同法院指定之人開具財產清冊並陳報法院
    之義務。從而，聲請人另聲請指定會同開具財產清冊之人，
    尚無必要，本件毋庸指定會同開具財產清冊之人，附此敘明
    。
五、依民事訴訟法第624條之1第3項準用第608條第1項，非訟事
    件法第24條第1項，裁定如主文所示。
中    華    民    國    100   年    3     月    28    日
                  家事法庭法  官  康文毅
以上正本係照原本作成。
如不服本裁定關於選定輔助人之部分，應於送達後10日內向本院
提出抗告狀，並繳納抗告費新臺幣1,000元；其餘關於宣告輔助
之部分，不得抗告。
中    華    民    國    100   年    3     月    28    日
                          書記官  高美枝